臺灣嘉義地方法院刑事判決　　　　　九十六年度選訴字第二號
公　訴　人　臺灣嘉義地方法院檢察署檢察官
被　　　告　丙○○
　　　　　　　　　　）
　　　　　　　　　　號
選任辯護人　顏伯奇律師
　　　　　　林德昇律師
　　　　　　謝耿銘律師
被　　　告　甲○○
　　　　　　　　　　）
　　　　　　　　　　號
上　一　人
選任辯護人　蔡碧仲律師
　　　　　　陳偉展律師
　　　　　　陳振榮律師
被　　　告　乙○○
　　　　　　　　　　生）
　　　　　　　　　　號
上列被告等因違反公職人員選舉罷免法等案件，經檢察官提起公
訴（九十五年度選偵字第一六、四○號），本院判決如下：
    主  文
丙○○、甲○○共同連續對於有投票權之人，交付賄賂，而約其
投票權為一定之行使，丙○○處有期徒刑肆年，褫奪公權肆年。
甲○○處有期徒刑壹年捌月，緩刑伍年，並應於本判決確定後壹
年內向指定之公益團體、地方自治團體或社區提供貳佰小時之義
務勞務，緩刑期間付保護管束，褫奪公權貳年。預備交付之賄賂
新臺幣肆萬捌仟元連帶沒收。
乙○○犯有投票權人收受賄賂罪，處有期徒刑貳月，如易科罰金
，以銀元佰元即新臺幣玖佰元折算壹日，緩刑貳年，褫奪公權
壹年，收受之賄賂新臺幣壹仟元沒收。
    事  實
一、丙○○與九十五年鄉鎮市民代表暨村里長選舉嘉義縣朴子市
    內厝里里長候選人莊清芳（業經判處罪刑確定）係好友，甲○○亦與莊清芳係同業且係好友，二人均為使莊清芳順利當
    選，甲○○即於民國九十五年五月間某日，向莊清芳表示可
    以協助買票，經莊清芳同意並將此事轉告丙○○後，三人竟
    共同基於對於有投票權之人交付賄賂，而約其為一定之行使
    之概括犯意聯絡，由丙○○於同年月二十二日上午九時三十
    三分，以其不知情之大嫂陳玫婉所申設之00000000
    00號行動電話，撥打甲○○住處（○五）0000000
    （起訴書誤載為0000000）號電話，約甲○○至嘉義
    縣朴子市「春川宮」後方巷子見面，嗣甲○○抵達後，丙○○向甲○○表示可開始幫莊清芳買票，並詢問甲○○可買幾
    票，經甲○○表示五十票後，丙○○請甲○○先返回住處，
    等待電話通知至上述巷子取錢，旋於同日上午十時二十九分
    ，丙○○再以上開電話通知甲○○至上述巷子，約十餘分鐘
    雙方抵達後，丙○○交付預備用以賄賂之新臺幣（下同）五
    萬元與甲○○，囑咐甲○○開始以每票一千元之代價為莊清
    芳買票，甲○○旋以每票一千元之代價，先後連續對內厝里
    有投票權人，為下列買票賄賂行為：
（一）前往有投票權之乙○○位於內厝里六鄰內厝四十八號之一
      住處，交付四千元與乙○○，要求乙○○及其餘有投票權
      之家屬張三元、張文正及李小華等人，於同年六月十日行
      使上開里長選舉投票權時，投票予莊清芳，乙○○即基於
      有投票權人收受賄賂之犯意，當場收受並允諾之。惟除乙○○自身所收受之一千元以外之其餘賄款三千元，乙○○
      則未轉交張三元、張文正及李小華等人，此部分即止於預
      備階段。
（二）前往涂詹阿枝（業經為不起訴處分確定）位於內厝里六鄰
      內厝四十八號之二住處，交付四千元與涂詹阿枝，要求涂
      詹阿枝及其有投票權之家屬涂海泉、涂明璋及涂明新等四
      人，於同年六月十日行使上開里長選舉投票權時，投票予
      莊清芳，並經涂詹阿枝收受同意。惟涂詹阿枝未在上址繼
      續居住四個月以上，並非有選舉權人（此部分未據起訴，
      詳後述），且除涂詹阿枝自身所收受之一千元以外之其餘
      賄款三千元，涂詹阿枝則未轉交涂海泉、涂明璋及涂明新
      等三人，此部分即止於預備階段。
（三）前往戊○○（另行審結）位於內厝里六鄰內厝四十八號住
      處，交付六千元與有投票權之戊○○，要求戊○○及其餘
      有投票權之家屬王沛綺、黃俊雄、黃崇智、黃崇仁及黃呂
      反等六人，於同年六月十日行使上開里長選舉投票權時，
      投票予莊清芳，並經戊○○收受同意。惟除戊○○自身所
      收受之一千元以外之其餘賄款五千元，戊○○則未轉交王
      沛綺、黃俊雄、黃崇智、黃崇仁及黃呂反等五人，此部分
      即止於預備階段。
    嗣經臺灣嘉義地方法院檢察署檢察官主動查察，並扣得甲○○預備行賄之現金一萬一千元，始悉上情。甲○○及乙○○
    則於偵查中自白上開交付、收受賄賂之事實。
二、案經臺灣嘉義地方法院檢察署檢察官自動檢舉，並指揮法務
    部調查局嘉義縣調查站偵查後提起公訴。
    理  由
一、按證人恐因陳述致自己或與其有刑事訴訟法第一百八十條第
    一項關係之人受刑事追訴或處罰者，得拒絕證言，同法第一
    百八十一條定有明文。證人此項拒絕證言權（選擇權），與
    被告之緘默權，同屬其不自證己罪之特權。九十二年二月六
    日修正公布前之刑事訴訟法第一百八十六條第三款規定：「
    證人有第一百八十一條情形而不拒絕證言者，不得令其具結
    。」，修正後第一百八十六條第二項，增訂法院或檢察官於
    「證人有第一百八十一條之情形者，應告以得拒絕證言」之
    義務。凡此，均在免除證人因陳述而自入於罪，或因陳述不
    實而受偽證之處罰，或不陳述而受罰鍰處罰，而陷於抉擇之
    三難困境。此項拒絕證言告知之規定，雖為保護證人而設，
    非當事人所能主張，惟如法院或檢察官未踐行此項告知義務
    ，而告以刑事訴訟法第一百八十七條第一項「具結之義務及
    偽證之處罰」，並依同法第一百八十六條、第一百八十九條
    規定「命朗讀結文後為具結」，無異強令證人必須據實陳述
    ，剝奪其拒絕證言權，所踐行之訴訟程序自有瑕疵。其因此
    所取得之證人供述證據，是否具有證據能力，應分別情形以
    觀：(1)、其於被告本人之案件，應認屬因違背法定程序所取
    得之證據，適用刑事訴訟法第一百五十八條之四所定均衡原
    則為審酌、判斷其有無證據能力，而非謂純屬證據證明力之
    問題；(2)、至若該證人因此成為「被告」追訴之對象，則其
    先前居於證人身分所為不利於己之陳述，基於不自證己罪原
    則及法定正當程序理論，應認對該證人（被告）不得作為證
    據（最高法院九十六年度臺上字第一○四三號刑事判決可資
    參照）。本件被告丙○○及其辯護人雖就共同被告甲○○於
    偵查中經具結之證言之證據能力表示無意見（參見本院卷第
    四十一頁、第四十四頁），惟本案檢察官於訊問時，疏未告
    知證人即共同被告甲○○得行使「拒絕證言權」，有該訊問
    筆錄一份在卷可稽（參見選偵字第十六號卷第二十二頁、第
    二十三頁），然查，本案檢察官於訊問時，疏未告知證人即
    共同被告甲○○得行使「拒絕證言權」固屬違法取證，惟檢
    察官於訊問前已向被告甲○○宣示「得保持緘默，無須違背
    自己意思而為陳述」，告知被告甲○○得行使緘默權，足見
    檢察官此部分之疏漏，並非惡意，且檢察官在以證人身分訊
    問共同被告甲○○前，被告甲○○即已主動向檢察官供承上
    開所有犯罪事實，而因涉及他人犯罪，檢察官旋改以證人身
    分訊問，亦有上開筆錄可考，是檢察官此部分之違法，顯然
    無礙證人即共同被告甲○○證述之任意性，對證人即共同被
    告甲○○之權益尚無何嚴重之侵害，本院審酌前情，及斟酌
    維護選舉公平，乃鞏固國家民主發展之基石，對破壞選舉公
    平之人，自應及早繩之以法等公共利益之維護等情，認檢察
    官疏未告知證人即共同被告甲○○得行使「拒絕證言權」之
    違法取得之證據，仍有證據能力，合先敘明。
二、訊據被告丙○○固不否認有於上開時間，撥打二次電話予被
    告甲○○之事實，惟矢口否認涉有上述犯行，辯稱：伊當時
    係嘉義縣朴子市市民代表會副主席，且亦參與本屆市民代表
    選舉（亦是現任副主席），因腳不方便，遂以撥打電話之方
    式拜票，而第一次撥打電話時，被告甲○○在睡覺被電話吵
    醒，才再撥打第二次電話，並未交付金錢與被告甲○○，亦
    未要求被告甲○○幫莊清芳買票，伊一向清白參選，自己並
    未買票，為何要幫莊清芳買票云云。被告甲○○亦不否認有
    上開為莊清芳行賄之事實，惟矢口否認與被告丙○○有共同
    之犯意聯絡，辯以：被告丙○○並未要伊買票，幫莊清芳買
    票係伊個人之意思，當天身帶所帶之二萬多元，即買了十幾
    票及遭查扣之一萬一千元，係伊工作收回來的，因曾與丁○○於九十五年五月二十二日，在被告丙○○服務處旁空地吵
    架，被告丙○○身為市民代表竟未出面排解，因此對被告丙○○產生反感，才於調查站詢問時表示係被告丙○○要伊買
    票，於檢察官訊問時則係因調查站人員表示伊所犯係重罪最
    好承認，伊自己嚇到，以為將被告丙○○拖下水伊就沒事，
    才表示係被告丙○○要伊買票云云。被告乙○○固不否認被
    告甲○○有交付上開賄款之事實，惟矢口否認收受賄賂之犯
    行，辯稱：被告甲○○將賄款放在伊住處，惟伊馬上拿回去
    還莊清芳，並未收受上開賄款云云。
三、經查，被告三人上開犯罪事實，業據被告兼證人甲○○及乙○○於偵訊時供承、證述明確，核與證人戊○○、莊清芳、
    涂詹阿枝及陳玫婉之證述情節相符。被告甲○○供承、證稱
    ：「九十五年五月二十二日早上九時多丙○○打電話給我，
    我們約在春川宮見面，丙○○叫我幫莊清芳買票，每票買一
    千元，丙○○問我可以買幾票，我跟他說約五十票，接著他
    跟我表示，他等一下會打電話給我約在同一地點拿錢，約過
    了半小時，他叫我至春川宮後面巷子拿錢，他從口袋拿出一
    疊千元鈔票，金額約十萬元，我數了五十張千元鈔放入口袋
    ，其他鈔票還給丙○○，接著丙○○向我表示要馬上處理，
    意思是叫我要開始買票，所以我就開始向里民買票」（參見
    選偵字第十六號卷第二十二頁、第二十三頁），被告乙○○
    亦供承、證稱：「是今天在嘉義縣調查站偵訊室裡面看到的
    那位綽號叫阿土仔的甲○○向我買票，他拿幾張一千元至我
    家給我，他叫我投給那位從事歌唱綜藝團的里長候選人，甲○○有問我家有幾個人有投票權，我跟他說只有四個人，包
    括我和我先生及一個孫子、一個孫媳婦，他送來的錢放在家
    裡。」（參見選偵字第十六號卷第十八頁、第十九頁）。渠
    等雖以前揭情詞置辯，惟查：
（一）被告甲○○於九十五年五月二十三日，本院裁定羈押前之
      訊問程序時已供明之前在偵訊時係出於自由意願陳述，並
      無以強暴、脅迫或以其他不正當之方式取供之情形，且再
      度供承前述已於偵訊時供承、證述明確之事實，即於本院
      審判時亦證稱偵訊過程均係出於自由、任意之陳述，有上
      開訊問筆錄、審判筆錄各一份在卷可稽（參見聲羈卷第一
      頁、第二頁、第四頁、本院卷第九十九頁）。且被告甲○○於偵訊時所稱被告丙○○撥打電話與伊聯絡交付預備行
      賄現金事宜之時間，與電話通聯紀錄互核相符，亦有通聯
      紀錄查詢系統通話明細表、和信電訊股份有限公司九十五
      年十月十一日函及所附查詢結果、全戶戶籍資料查詢結果
      、法眼系統一、二等親資料查詢結果各一份附卷可查（參
      見選偵字第十六號卷第二○五頁、第二○七頁至第二○八
      頁、第二一七頁、第二二一頁）。而被告甲○○於本院數
      度表示僅幫莊清芳買十四票即一萬四千元，加上遭查扣之
      一萬一千元共僅二萬五千元云云，然其於偵訊及本院裁定
      羈押前之訊問時，均一再明確供稱除上開十四票外，還買
      了二十五票（惟已無法明確指出行賄之對象係何人），共
      買了三十九票（參見選偵卷第十六號卷第二十三頁、第二
      十八頁、聲羈卷第六頁），以每票一千元計算，共三萬九
      千元，加上遭查扣之一萬一千元，合計為五萬元，核與其
      於偵訊時所稱被告丙○○交付五萬元之情相符，況其於本
      院亦多次表示自身經濟狀況不好，且不可能向莊清芳請領
      買票之賄款（參見本院卷第九頁、第十三頁、第十九頁）
      ，證人丁○○亦證稱：伊當了內厝里十多年里長，知道被
      告甲○○不是天天都有工作，還必須扶養母親及一個腦筋
      不太好之人，經濟狀況不是很好，且與莊清芳非親非故，
      不可能出錢幫莊清芳買票，被告甲○○家境不好，很可憐
      等語明確（參見本院卷第八十五頁、第八十六頁、第九十
      頁），顯見被告甲○○並無資力幫莊清芳買票，亦足認被
      告甲○○上開於偵訊時所述買票賄款共五萬，且係被告丙○○提供之情並非虛妄，其於本院改稱賄款僅二萬餘元云
      云，應係為使本院誤解其預備用以賄賂之現金非鉅，自身
      尚有能力支付而為之辯詞。參以被告丙○○所持用之00
      00000000行動電話門號，前於九十五年五月二十
      二日凌晨零時五十九分即有一次撥打至被告甲○○住處之
      電話，於凌晨一時許再有一次與被告甲○○住處電話通話
      之紀錄，亦有通聯紀錄查詢系統通話明細表、中華電信（
      行動）資料查詢各一份附卷可查（參見選偵字第十六號卷
      第二○五頁、第一九三頁），衡諸常情，若非彼此甚為熟
      識之人，或有緊急事故通知，或故意騷擾對方作息等情，
      理應不致於深夜凌晨撥打電話予他人，而被告丙○○與被
      告甲○○沒有什麼交情，平常只有點頭打招呼之情，業據
      被告丙○○供承在卷（參見本院卷第四十頁），則其為何
      於上開凌晨時段，接連二次撥打電話予被告甲○○，且加
      上前述於同日上午九時三十三分、十時二十九分之二通電
      話，竟於同一日內密集撥打四次電話予被告甲○○，倘謂
      僅係拜票，亦顯不合常理。是被告甲○○上開所辯及於本
      院所為關於被告丙○○之證述，顯係迴護被告丙○○之詞
      ，被告丙○○上開所辯亦係事後卸責之詞，均不足採。
（二）被告乙○○於偵訊時坦承收受上開賄款，已如上述，且於
      偵訊時經檢察官告以選舉拿錢是犯法的，是否知錯認罪，
      被告乙○○亦回應肯認檢察官所言之情，除有上開訊問筆
      錄可考外，並經本院當庭勘驗該次偵訊之光碟，確認被告
      乙○○當時確有如此表示無誤，有本院審判筆錄一份附卷
      為憑（參見本院卷第一百頁）。再被告乙○○當時明知被
      告甲○○造訪之目的係為買票，竟於被告甲○○詢問該址
      共有幾人有投票權時，仍告以共有伊夫妻、一個孫子、一
      個孫媳婦等四人，以便被告甲○○決定應交付多少賄款，
      是倘謂被告乙○○初即無收受賄賂之意，實難令人置信。
      又果若無意收受上開賄款，並欲伺機返還，理應將上開賄
      款放置於固定處所或隨身攜帶，以利遇到被告甲○○或莊
      清芳即可隨時取出返還，然被告乙○○於九十五年五月二
      十二日上午被告甲○○交付賄款後數小時，即同日晚上八
      時五十五分許調查人員詢問時卻稱已經忘記將賄款置於家
      中何處（參見選偵字第十六號卷第九頁），益證被告乙○○當時實無返還上開賄款之意，是被告乙○○顯有收受該
      賄賂以為己用之意甚明，其上開所辯係事後圖卸之詞，尚
      難憑採。
（三）至證人丁○○固於本院證稱：據伊擔任里長十幾年之經驗
      ，認為被告丙○○並未插手該屆里長選舉云云。然查選舉
      行賄乃違法之事，且應處以重刑，故有意行賄者大多私下
      秘密進行，鮮有公然為之或大肆宣揚者，若非實際收受賄
      賂之人，亦可能不知確有行賄之事，是證人丁○○上開證
      述，僅能證明就其體驗所能及之部分，並未聽聞被告丙○○與被告甲○○等人共同有行賄之事，而無法證明被告丙○○確無與被告甲○○共同行賄甚明，證人丁○○上開所
      述自核為意見之詞，無法為有利被告丙○○之認定。又證
      人甲○○雖證稱：伊交付賄款與被告乙○○要求投票予莊
      清芳時，被告乙○○表示會儘量幫忙，不用賄款，曾將賄
      款退還伊，伊又推過去並放著就走了，被告乙○○沒有收
      錢之意思云云，證人丁○○亦證稱：伊發現被告甲○○去
      被告乙○○住處後，即去問被告乙○○，被告乙○○表示
      被告甲○○有交付賄款，但被告乙○○不願意拿，被告甲○○就硬放在那裡，伊即要求以其他現金換取被告甲○○
      交付之賄款以為證物，被告乙○○表示這樣不好意思，拿
      去返回被告甲○○就好了，且就伊之理解，被告乙○○本
      來就要拿去返還被告甲○○云云。然查，被告乙○○固於
      被告甲○○交付賄款之初曾有所推辭，惟其於半推半就之
      情形下，最終仍予收受，且於主觀上確有收受上開賄款之
      意，前已敘明，是其收受賄賂之犯行即告成立；再收受賄
      賂若遭有偵查犯罪職權之機關或公務員發覺，亦將受到追
      訴處罰，而被告乙○○於證人丁○○前往詢問時雖稱將返
      還賄款，惟其嗣於調查人員詢問時，卻稱不知將該賄款置
      於何處，顯見其向證人丁○○所言應係恐因東窗事發致罹
      刑章所為之卸詞，故證人甲○○、丁○○前開所述，亦均
      無法為有利被告乙○○之認定。
（四）此外，並有九十五年村里長選舉候選人姓名號次抽籤名冊
      、九十五年鄉鎮市民代表暨村里長選舉嘉義縣朴子市第○○○四投票所（朴子市內厝里）選舉人名冊、被告丙○○
      、甲○○、乙○○及戊○○、涂詹阿枝等人之戶籍謄本各
      一份及一萬一千元預備賄選現金扣案可憑。事證明確，被
      告等人上開犯行均堪認定。
四、按行為後法律有變更者，應將行為時之法律與裁判時之法律
    比較適用最有利於行為人之法律；又新舊刑法關於刑之規定
    ，雖同採從輕主義，惟比較時仍應就罪刑有關之共犯、未遂
    犯、連續犯、牽連犯以及累犯加重、自首減輕、暨其他法定
    加減原因、與加減例等一切情形，綜其全部之結果，而為比
    較，再適用有利於行為人之法律處斷，而不得一部割裂分別
    適用不同之新舊法（最高法院二十四年上字第四六三四號、
    二十九年上字第九六四號判例意旨、九十五年第八次刑事庭
    會議決議參照）。被告等人行為後，刑法業經修正，並於九
    十五年七月一日施行，其中第二十八條共犯之規定，由修正
    前之「二人以上共同實施犯罪之行為者，皆為共犯。」，修
    正為「二人以上共同實行犯罪之行為者，皆為共犯。」，將
    「實施」一語改為「實行」，雖已排除成立陰謀共同正犯及
    預備共同正犯之情形，惟第五十六條連續犯之規定亦同時刪
    除，則被告丙○○、甲○○之犯行，因行為後新法業已刪除
    連續犯之規定，而按所犯數罪併罰之，此刪除雖非犯罪構成
    要件之變更，但顯已影響行為人刑罰之法律效果，自屬法律
    有變更，應以被告丙○○、甲○○之行為時法律即舊法論以
    連續犯較有利於被告丙○○、甲○○。另第三十三條第五款
    有關罰金之最低數額部分，刑法分則編各罪所定罰金之貨幣
    單位原為銀元，修正前刑法第三十三條第五款規定：「罰金
    ：（銀元）一元以上」，而銀元與新臺幣間之折算，依現行
    法規所定貨幣單位折算新臺幣條例規定，以銀元一元折算新
    臺幣三元；修正後刑法第三十三條第五款則規定：「罰金：
    新臺幣一千元以上，以百元計算之」；經比較修正前、後之
    規定，修正後刑法第三十三條第五款所定罰金之最低數額，
    較之修正前提高，自以修正前刑法第三十三條第五款規定有
    利於被告乙○○。綜上各修正內容，比較刑法修正前後規定
    結果，修正後之刑法規定未較修正前規定有利於被告等人，
    依刑法第二條第一項前段之規定，被告丙○○、甲○○部分
    仍應適用修正前刑法關於共犯、連續犯之規定，被告乙○○
    部分亦應適用修正前刑法第三十三條第五款規定。
五、核被告丙○○、甲○○二人分別以一行為向事實欄（一）所
    記載之多數有投票權之人、（三）所記載之多數有投票權人
    交付及預備交付賄賂，僅各成立公職人員選舉罷免法第九十
    條之一第一項之對於有投票權之人，交付賄賂，而約其投票
    權為一定之行使單純一罪，渠等另以一行為向事實欄（二）
    所記載之多數人預備交付賄賂，僅成立同法第九十條之一第
    二項、第一項之預備對於有投票權之人，交付賄賂，而約其
    投票權為一定之行使單純一罪。被告乙○○所為，係犯刑法
    第一百四十三條第一項之有投票權人收受賄賂罪。被告丙○○、甲○○二人與莊清芳就上開犯行間，互有犯意聯絡，行
    為分擔，均為共同正犯。被告丙○○、甲○○二人上開二次
    交付賄賂及一次預備交付賄賂犯行，時間緊接，且犯罪構成
    要件相同，顯係基於概括犯意反覆為之，均應依修正前刑法
    第五十六條規定，論以連續犯，並各加重其刑。又本件係證
    人丁○○先於九十年五月二十二日下午三時三十分許，至法
    務部調查局嘉義縣調查站檢舉被告甲○○為莊清芳買票行賄
    之事實，調查人員進而約談莊清芳、被告甲○○及其他證人
    後，被告甲○○始供承為莊清芳買票行賄，有各該詢問筆錄
    在卷可考（參見選察卷第八頁至第十四頁），是本件並非因
    被告甲○○之供承始查獲候選人莊清芳為正犯或共犯甚明。
    然被告甲○○、乙○○二人均於偵查中自白上述犯行，應分
    別依公職人員選舉罷免法第九十條之一第五項前段、第九十
    七條之二第一項後段之規定，減輕其刑，並就被告甲○○部
    分，先加後減之。並審酌選舉機制為實現民主政治重要之舉
    才方式，理應在公平、公正、公開之合法前提下進行，故賄
    選對選風敗壞及政治清明之戕害不言可喻，被告丙○○並身
    為朴子市民代表會副主席，非但未為表率，猶以身試法，而
    以不正手段賄選，敗壞選風，渠等對國家民主法治之危害非
    輕，又被告丙○○矢口否認犯行，犯後態度不佳，毫無悔意
    ，被告甲○○並於本院審判中就其行賄之資金來源有所隱瞞
    ，而為迴護共同被告丙○○之詞，被告乙○○亦於本院審判
    中否認上開犯行，惟念被告丙○○係高中畢業、患有身體肢
    障行動不甚方便、已婚無小孩、經濟狀況還好，被告甲○○
    未婚、須扶養母親及一個妹妹、經濟狀況不好，被告乙○○
    未曾就學、與先生共同生活、二個女兒已出嫁、由女兒給付
    生活費之智識程度及生活狀況，被告甲○○、乙○○均業於
    偵查中自白犯行之犯後態度，暨渠等犯罪之動機、目的、手
    段等一切情狀，認起訴書求處被告丙○○有期徒刑五年，褫
    奪公權五年及實行公訴之檢察官求處被告甲○○有期徒刑五
    年，褫奪公權五年，被告乙○○不宜宣告緩刑（本院仍認宜
    為緩刑之宣告，詳下述）之建議尚屬過重，爰分別量處如主
    文所示之刑。
六、又被告乙○○犯罪時之刑法第四十一條第一項前段規定：「
    犯最重本刑為五年以下有期徒刑以下之刑之罪，而受六個月
    以下有期徒刑或拘役之宣告，因身體、教育、職業、家庭之
    關係或其他正當事由，執行顯有困難者，得以一元以上三元
    以下折算一日，易科罰金。」，被告乙○○行為時之易科罰
    金折算標準，修正前罰金罰鍰提高標準條例第二條前段（現
    已刪除）規定，就其原定數額提高為一百倍折算一日，則本
    件被告行為時之易科罰金折算標準，應以銀元三百元折算一
    日，經折算為新臺幣後，應以新臺幣九百元折算為一日。惟
    九十五年七月一日修正公布施行之刑法第四十一條第一項前
    段則規定：「犯最重本刑為五年以下有期徒刑以下之刑之罪
    ，而受六個月以下有期徒刑或拘役之宣告者，得以新臺幣一
    千元、二千元或三千元折算一日，易科罰金。」，比較修正
    前後之易科罰金折算標準，以九十五年七月一日修正公布施
    行前之規定，較有利於被告乙○○，爰就被告乙○○部分，
    依刑法第二條第一項前段規定，適用修正前刑法第四十一條
    第一項前段諭知易科罰金之折算標準。
七、再犯罪在新法施行（即九十五年七月一日）前，新法施行後
    ，緩刑之宣告，應適用新法第七十四條之規定（最高法院九
    十五年第八次刑事庭會議決議可資參照）。查被告甲○○、
    乙○○前未曾因故意犯罪受有期徒刑以上刑之宣告，有臺灣
    高等法院被告前案紀錄表一紙在卷可參，而被告甲○○經濟
    狀況不好，尚須扶養家人，家境甚為可憐等情，業據已擔任
    十多年內厝里里長之丁○○於本院結證屬實（參見本院卷第
    八十六頁、第九十頁），被告乙○○亦已高齡七十五歲，且
    被告二人業於偵查中坦承罪行，是本院認被告甲○○、乙○○二人經此教訓，當知警惕，而無再犯之虞，所宣告之刑均
    以暫不執行為適當，爰分別宣告緩刑五年、二年，以啟自新
    。被告甲○○部分並依同條第二項第五款規定，命應於本判
    決確定之日起一年內向指定之公益團體、地方自治團體或社
    區提供二百小時之義務勞務（公益團體、地方自治團體或社
    區提供義務勞務，屬執行之問題，應由執行檢察官斟酌全案
    情節及各公益團體、地方自治團體或社區之需求指定）。又
    受緩刑之宣告而有刑法第七十四條第二項第五款所定事項者
    ，應於緩刑期間付保護管束，為刑法第九十三條第一項第二
    款所明定，爰依法併為緩刑期間付保護管束之諭知。
八、另被告三人所為，依公職人員選舉罷免法第九十八條第三項
    規定，犯本章之罪或刑法第六章之妨害投票罪，宣告有期徒
    刑以上者，並宣告褫奪公權，此部分自應優先適用，而本件
    被告三人行為後，雖刑法第三十七條第二項關於褫奪公權之
    規定，亦於九十四年一月七日修正，將裁量宣告褫奪公權之
    有期徒刑宣告刑下限，由六月提高為一年，並於九十五年七
    月一日施行，然此為從刑之科刑規範事項，應依從刑從屬於
    主刑原則，不得就新舊法予以割裂適用，故分別依修正前刑
    法第三十七條第二項宣告被告丙○○褫奪公權四年、被告甲○○褫奪公權二年、被告乙○○褫奪公權一年。
九、又公職人員選舉罷免法第九十條之一第三項固規定預備或用
    以行求期約或交付之賄賂，不問屬於犯人與否，沒收之。但
    如其賄賂已交付與有投票權之人收受，因收受者係犯刑法第
    一百四十三條第一項之投票受賄罪，其收受之賄賂應依同法
    條第二項之規定沒收之，如全部或一部不能沒收時，追徵其
    價額。故犯投票行賄罪者，其已交付之賄賂，自應依刑法第
    一百四十三條第二項之規定，於其對向共犯所犯投票受賄罪
    之從刑宣告沒收、追徵，不得再依上開規定沒收。是本件被
    告乙○○所收受之賄賂一千元，應依刑法第一百四十三條第
    二項前段之規定宣告沒收。至被告丙○○交付被告甲○○之
    上開五萬元，扣除已交付被告乙○○及戊○○收受之各一千
    元外之四萬八千元，均係被告丙○○、甲○○及莊清芳共同
    預備用以賄賂且尚未交付與有投票權人之賄賂，應依公職人
    員選舉罷免法第九十條之一第三項之規定宣告連帶沒收。
十、起訴書犯罪事實欄一、（二）固記載被告丙○○、甲○○等
    人向涂詹阿枝買票行賄之事實，惟查：起訴書已載明涂詹阿
    枝並無投票權，並說明已就涂詹阿枝涉嫌收賄部分為不起訴
    處分確定（九十五年度選偵字第四○號不起訴處分），顯見
    被告丙○○、甲○○此部分之行為，尚與交付賄賂罪之構成
    要件有間。且起訴書所犯法條欄明列出涂詹阿枝以外之所有
    被告丙○○、甲○○行賄、預備行賄之對象，亦顯見起訴書
    實無就被告丙○○、甲○○賄賂涂詹阿枝部分之事實提起公
    訴之意，起訴書犯罪事實欄上開記載，應僅係單純就被告丙○○、甲○○欲藉由涂詹阿枝向其家屬賄賂之事實描述甚明
    ，附此敘明。
十一、據上論斷，應依刑事訴訟法第二百九十九條第一項前段，
    公職人員選舉罷免法第九十條之一第一項、第二項、第三項
    、第五項前段、第九十七條之二第一項後段、第九十八條第
    三項，刑法第十一條、第二條第一項前段、第一百四十三條
    第一項、第二項前段、第七十四條第一項第一款、第二項第
    五款、第九十三條第一項第二款，修正前刑法第二十八條、
    第五十六條、第四十一條第一項前段、第三十七條第二項，
    刑法施行法第一條之一第一項、第二項前段，修正前罰金罰
    鍰提高標準條例第二條前段，現行法規所定貨幣單位折算新
    臺幣條例第二條，判決如主文。
本案經檢察官邱美英到庭執行職務。
中　　華　　民　　國　九十六　年　  三  　月  二十七　日
                  刑事第四庭  審判長法　官　蔡憲德
                                    法　官　鄧晴馨
                  　　　　　　　    法　官　吳育霖
上列正本證明與原本無異。
如不服本判決，應於判決送達後10日內向本院提出上訴狀（應附
繕本）。告訴人或被害人如對於本判決不服者，應具備理由請求
檢察官上訴，其上訴期間之計算係以檢察官收受判決正本之日期
為準。
中　　華　　民　　國　九十六　年　  三  　月  二十七　日
                                    書記官  林美芳
附錄本判決論罪之法條：
中華民國刑法第143條
（投票受賄罪）
有投票權之人，要求、期約或收受賄賂或其他不正當利益，而許
以不行使其投票權或為一定之行使者，處3年以下有期徒刑，得
併科5千元以下罰金。
犯前項之罪者，所收受之賄賂沒收之。如全部或一部不能沒收時
，追徵其價額。
公職人員選舉罷免法第90條之1
對於有投票權之人，行求期約或交付賄賂或其他不正利益，而約
其不行使投票權或為一定之行使者，處3年以上10年以下有期徒
刑，得併科新臺幣1百萬元以上1千萬元以下罰金。
預備犯前項之罪者，處 1 年以下有期徒刑。
預備或用以行求期約或交付之賄賂，不問屬於犯人與否，沒收之
。
犯第1項或第2項之罪，於犯罪後6個月內自首者，減輕或免除其
刑；因而查獲候選人為正犯或共犯者，免除其刑。
犯第1項或第2項之罪，在偵查中自白者，減輕其刑；因而查獲候
選人為正犯或共犯者，減輕或免除其刑。
